臺灣高等法院臺中分院民事判決　　　　　100年度上字第149號
上　訴　人　張瓊文
上　訴　人　坤豐園企業有限公司
法定代理人　游欣曄
訴訟代理人　吳天富律師
上 列 二人
訴訟代理人　李淵源律師
被 上 訴人　三信商業銀行股份有限公司
　　　　　　　　　　　設台中市○區○○路32之1號
法定代理人　廖君澤　　住台中市○區○○路32之1號
訴訟代理人　吳光陸律師
訴訟代理人　廖瑞鍠律師
複 代 理人　蔡維娜　　住台中市○區○○○路497號
上列當事人間確認所有權存在事件，上訴人對於中華民國100年3
月4日臺灣彰化地方法院99年度訴字第556號第一審判決提起上訴
，本院於100年8月23日言詞辯論終結，判決如下：
    主  文
原判決第二項關於確認附表所示建物為上訴人張瓊文所有部分，
及訴訟費用之裁判均廢棄。
上開廢棄部分，被上訴人於第一審之訴駁回。
上訴人坤豐園企業有限公司之上訴駁回。
第一、二審訴訟費用由上訴人坤豐園企業有限公司負擔二分之一
，餘由被上訴人負擔。
    事實及理由
一、被上訴人主張：上訴人張瓊文（以下簡稱張瓊文）與游俊傑
    為夫妻，於民國90年12月間由張瓊文提供所有坐落彰化縣員
    林鎮○○○段1151地號土地暨其上建號369建物，設定最高
    限額抵押權新台幣（下同）1,600萬元予被上訴人，以擔保
    其等二人對被上訴人所負債務，並由張瓊文出具切結書，聲
    明該建號369建物之增建未辦保存登記部分，即附表所示建
    物（下稱系爭增建建物）為張瓊文所有，如被上訴人實行抵
    押權時，系爭增建建物由被上訴人一併處分。被上訴人信任
    上開切結書之內容，遂同意游俊傑之借貸，陸續借貸共1,80
    0萬元，嗣部分借款轉由梅香莊企業有限公司（下稱梅香莊
    公司）借貸，計游俊傑共積欠9,543,530元本息未償；又梅
    香莊公司亦向被上訴人借貸，由游俊傑、張瓊文為連帶保證
    人，該公司亦積欠借款1,200萬元本息未償，被上訴人乃對
    梅香莊公司、及游俊傑、張瓊文分別取得原法院97年司促字
    第6914號、及97年度司促字第6908號支付命令確定，而向原
    執行法院聲請強制執行；因上開抵押物含系爭增建建物，早
    經訴外人寶華商業銀行股份有限公司（下稱寶華商銀）聲請
    原法院97年度執全字第262號假扣押保全程序，於97年2月29
    日查封在案，因台灣土地銀行股份有限公司（下稱土地銀行
    ）亦對梅香莊公司、及張瓊文取得執行名義，經聲請原法院
    97年執字第15160號清償票款執行事件，並調上開假扣押卷
    強制執行，被上訴人聲請之上開強制執行事件，遂併入該案
    執行。惟張瓊文於土地銀行97年11月5日引導執行法院人員
    測量系爭增建建物時，竟主張系爭增建建物為上訴人坤豐園
    企業有限公司（下稱坤豐園公司）所有；而坤豐園公司亦於
    98年4月6日提出陳報狀，主張系爭增建建物為其公司所有。
    惟張瓊文書立之上開切結書，已載明系爭增建建物為其本人
    所有，且願予被上訴人實行抵押權時一併處分以抵償債務，
    系爭增建建物自屬張瓊文所有；另證人即承包商張哲豪亦證
    稱：系爭增建部分係與建號369建物同時興建，並提出工程
    合約為證，則建號369建物既係張瓊文出資，何有可能接續
    建築之系爭增建建物非為張瓊文所出資，而為坤豐園公司所
    出資。上訴人於鈞院提出之請款記錄，建廠資金總表、資金
    流程表、對帳單、及空調合約書等資料，被上訴人均否認真
    正，並不能證明系爭增建建物係由坤豐園公司所出資興建，
    本件自有提起確認之訴，以判決確認系爭增建建物為張瓊文
    所有，而非坤豐園公司所有之法律上利益。再系爭增建建物
    雖經原執行法院嗣後亦認定為張瓊文所有，將之拍賣完畢，
    並已核發權利移轉證書在案，惟上訴人日後可能會向被上訴
    人主張不當得利，故本件仍有受確認判決之法律上利益等語
    。爰聲明求為判決：(一)確認系爭增建建物非坤豐園公司所有
    ；(二)確認系爭增建建物為張瓊文所有。
  【原審判決：(一)確認系爭增建建物非坤豐園公司所有；(二)確認
    系爭增建建物為張瓊文所有；(三)並駁回被上訴人於原審其餘
    之訴（即原審被告游俊傑部分，此部分未據被上訴人不服，
    不在本院審酌範圍內，茲不贅述）。】
  【上訴人不服原判決，提起本件上訴，聲明求為判決：(一)原判
    決不利於上訴人部分廢棄；(二)上開廢棄部分，被上訴人在第
    一審之訴駁回。】
二、上訴人則辯以：按未辦理第一次所有權登記以前，房屋所有
    權屬於出資興建之原始建築人，依上開切結書內容並未載明
    系爭增建建物為張瓊文出資興建，即不足以證明系爭增建建
    物為張瓊文所有。又上開貸款之對保日期為90年12月10日，
    放款日期為90年12月11日，切結書簽載日期卻在放款後之90
    年12月12日，已違反貸款手續之常態；另被上訴人於受理貸
    款時，即要求提出工程發包合約書，合約書內載明業主係坤
    豐園公司，可見被上訴人明知系爭增建建物係坤豐園公司所
    有。系爭增建建物之所有權人確為坤豐園公司，有載明業主
    為坤豐園公司之建物工程合約書可按，並有坤豐園公司興建
    增建物與台泥公司訂購之預拌混凝土合約、購買之統一發票
    、對帳單、空調工程合約書、建廠相片、坤豐園公司變更登
    記卡、梅香莊公司變更登記卡、坤豐園公司於三信銀行內代
    償台中商銀800萬元借款、坤豐園公司給付土地款單據、游
    俊傑與三信商銀協商債務處理資料、游俊傑、及張瓊文函三
    信商銀提出撥款時增建物相關照片等資料足證之。而該工程
    款之支付亦分別係由坤豐園公司設於台中商銀員林分行之帳
    戶（帳號000-00-0000000）轉入張瓊文、游俊傑及梅香莊公
    司之帳戶後，再由梅香莊公司設於三信商銀員林分行000000
    0000號帳戶、及台中商銀員林分行000000000000號帳戶內，
    以語音轉帳方式匯入承包商張哲豪設於農民銀行豐原分行00
    000000000號帳戶、及世華銀行中港分行00000000000號帳戶
    內，部分則由坤豐園公司帳戶提領現金付給張哲豪、或由坤
    豐園公司帳戶提領以游俊傑名義匯款予張哲豪，及梅香莊公
    司帳戶提領現金付給張哲豪，有上訴人提出之資金流程表附
    於卷內可稽。證人張哲豪證稱系爭增建物之工程款均為張瓊
    文支付云云，顯不實在；又縱工程款由斯時任坤豐園公司股
    東之張瓊文以匯款或現金方式支付予張哲豪，然張瓊文之匯
    款或支付現金亦係均由坤豐園公司帳戶內所匯出，有上訴人
    提出之匯款明細可按，可證明出資人確係坤豐園公司。又縱
    認坤豐園公司無法證明系爭增建建物確係由其出資興建，原
    審亦應審酌梅香莊公司確有支付工程款13,027,012元予張哲
    豪之事實，以決定系爭增建建物屬何人所有，尚無足遽認系
    爭增建建物係張瓊文出資興建。執行法院於上開查封時，坤
    豐園公司人員固無人提出異議，惟假扣押查封公告係張貼在
    建號369建物之廚房，執行人員並未赴系爭增建物實施查封
    ，始致坤豐園公司人員無法異議；嗣97年11月5日執行人員
    現場引導測量時，亦僅至坤豐園公司圍牆外，未至公司內，
    致坤豐園公司無人異議。又張瓊文自96年7月間起已非坤豐
    園公司之股東，並無保管工程合約書，其於97年2月29日查
    封時，自無從出示該工程合約書表示異議。再系爭增建建物
    業經原法院執行處認係張瓊文所有而拍賣終結，並核發權利
    移轉證書，故被上訴人所主張之法律關係，已成為過去，自
    無確認之利益等語。
三、綜析兩造上開攻防，本件不爭執事項如下 ：
  (一)游俊傑、張瓊文為夫妻，其等於90年12月10日由張瓊文提供
    所有坐落員林鎮○○○段1151地號土地暨其上建號369建物
    ，設定最高限額抵押權1,600萬元予被上訴人，以擔保游俊
    傑、張瓊文對被上訴人所負債務。嗣游俊傑陸續借貸共計1,
    800萬元，由張瓊文擔任連帶保證人，共積欠9,543,530元本
    息未償。經被上訴人對游俊傑、張瓊文聲請原法院97年度司
    促字第6908號支付命令確定，向原執行法院聲請強制執行，
    嗣併入原法院97年執字第15160號清償票款強制執行事件。
  (二)張瓊文為擔保上開抵押債務，於90年12月12日簽立上開切結
    書一紙，其上記載：「一、立切結書人張瓊文（以下簡稱本
    人）為擔保對貴行所負一切債務之清償，經將本人所有不動
    產（詳如抵押契約標示）抵押予貴行設定。二、前項不動產
    附有增建建物未經保存登記部分，除證明屬於本人所有以外
    ，如遇貴行實行前項抵押權時，該部分建物聽任貴行一併處
    分以抵償債務，絕無異議，恐口無憑，特立本切結書為據」
    等語（見原審卷第15頁)。
  (三)因梅香莊公司（張瓊文為法定代理人、游俊傑為公司股東）
    亦向被上訴人借貸，由游俊傑、張瓊文擔任連帶保證人，該
    公司積欠被上訴人1,200萬元本息未償，被上訴人對梅香莊
    公司及游俊傑、張瓊文聲請支付命令，經原法院核發97年司
    促字第6914號支付命令裁定確定；被上訴人以上開確定之支
    付命令向原法院就張瓊文所有上開土地暨其上建物聲請強制
    執行(原法院97年度執字第34766號)，嗣亦併入原法院97年
    執字第15160號清償票款執行事件強制執行。
  (四)張瓊文所有坐落彰化縣員林鎮○○○段1151地號土地暨其上
    建號369建物、及系爭增建建物，業經原執行法院97年執字
    第15160號強制執行事件，於100年7月20日由第三人張翠娥
    以17,228,888元拍定，並於100年8月3日核發不動產權利移
    轉證書在案。
    以上事實，業據被上訴人提出土地及建物登記謄本、上開切
    結書、債權憑證、原法院97年司促字第6914號支付命令及確
    定證明書、強制執行聲請狀、查封筆錄、執行（勘測）筆錄
    、原法院97年執字第15160號裁定、授信申請書及批覆書、
    原法院99年度事聲字第24號裁定、及本院99年度抗字第133
    號裁定等件為證，並經本院調閱原法院97年執字第15160號
    強制執行事件全卷查明屬實，復為上訴人所不爭執，堪信為
    真實。
四、惟被上訴人主張系爭增建建物為張瓊文所有，並非坤豐園公
    司所有；又系爭增建建物雖經執行法院認定為張瓊文所有，
    且經拍定完畢，並已核發權利移轉證書，惟仍有受確認判決
    之法律上利益等節，則為上訴人所否認，並以上詞置辯。經
    查：
  (一)按確認法律關係之訴，非原告有即受確認判決之法律上利益
    者，不得提起之；確認證書真偽或為法律關係基礎事實存否
    之訴，亦同。前項確認法律關係基礎事實存否之訴，以原告
    不能提起他訴訟者為限。民事訴訟法第247條第1、2項定有
    明文。所謂即受確認判決之法律上利益，係指法律關係之存
    否不明確，原告主觀上認其在法律上之地位有不安之狀態存
    在，且此種不安之狀態，能以確認判決將之除去者而言（最
    高法院52年度台上字第1240號判例意旨參照）。查被上訴人
    以張瓊文於90年12月10日提供所有坐落員林鎮○○○段1151
    地號土地暨其上建號369建物，設定最高限額抵押權1,600萬
    元予被上訴人，並為借款人游俊傑之連帶保證人，向被上訴
    人借款，計積欠9,543,530元本息未償；又張瓊文為梅香莊
    公司之法定代理人，梅香莊公司以游俊傑、張瓊文為連帶訴
    人借款，計積欠1,200萬元本息未償；被上訴人於對張瓊文
    、游俊傑、及梅香莊公司取得上開執行名義後，對張瓊文所
    有上開房、地及系爭增建建物聲請強制執行，嗣均併入土地
    銀行對梅香莊公司、及張瓊文聲請之原法院97年執字第1516
    0號清償票款事件強制執行中，惟張瓊文於土地銀行於97年1
    1月5日引導執行法院人員測量系爭增建建物時，因主張系爭
    增建建物為坤豐園公司所有，且坤豐園公司亦於該執行程序
    中陳報系爭增建建物為其公司所有，則被上訴人為確認張瓊
    文是否為系爭增建建物之所有權人，而得對系爭增建建物一
    併聲請強制執行拍賣，自有提起本件確認之訴之法律上利益
    。又張瓊文所有上開房、地及系爭增建建物，雖於100年7月
    20日已由第三人張翠娥拍定，且核發不動產權利移轉證書完
    畢，惟上訴人於拍定後，於本院言詞辯論中仍辯以系爭增建
    建物為坤豐園公司所有，並非張瓊文所有；又依上開強制執
    行拍賣公告中，亦註明：「坤豐園公司主張上開房、地及系
    爭增建建物均為其占有使用中；坤豐園公司占有之法律關係
    不明，此占有使用關係未經法院實體判斷，土地及建物於拍
    定後均不點交」等語，足見；系爭增建建物為未辦理保存登
    記之建物，並無地政機關登記資料可資查明實質之所有權人
    ，且執行法院並無實體審究權，僅能由形式上證據資料判斷
    ，審酌是否可將系爭增建建物一併拍賣，尚無以執行法院於
    依形式上證據資料審認結果，認系爭增建建物為張瓊文所有
    ，而准與上開土地暨建物一併拍賣，即遽認系爭增建建物確
    為張瓊文所有（此部分實體審認之理由詳下述(三)）。況若強
    制執行中所拍賣之不動產為第三人所有者，其拍賣為無效，
    原所有權人於執行終結後，仍得另行提起回復所有權之訴（
    最高法院62年台再字第100號、30年上字第2203號判例要旨
    參照）；且於有拍賣無效之情事，因強制執行之拍賣亦為買
    賣之一種，拍定人對已支付之價金，亦可向債權人依不當得
    利法律關係，請求返還之。則被上訴人以本件確認之訴，訴
    請確認系爭增建建物究為何人所有，仍有即受確認判決之法
    律上利益，應洵屬可採。
  (二)次按建築物增建之附屬物，係指於原獨立之建築物所增建之
    建築，雖具有構造上之獨立性，但在使用功能上，與原建築
    物係作一體利用，欠缺使用上之獨立性，為不具獨立性之建
    築，應從屬於獨立之原建築物，不得單獨為物權之客體；惟
    增建之建築物，於具備構造上之獨立性、及使用上之獨立性
    者，則屬獨立之建築物，自得單獨為物權之客體。判斷增建
    建物部分，是否具備使用上之獨立性，須斟酌其對外通行之
    直接性，增建部分之面積、隔間及向來之利用狀況，及增建
    部分之利用機能與原有建築物之依存程度等情形定之（最高
    法院88年度台上字第485號、同院92年度台上字第998號判決
    意旨參照）。查系爭增建建物係於原有建物即建號369建物
    旁及上方增建之2層樓鋼骨鋼筋混凝土造、鐵架造建物，第1
    層面積為306.97平方公尺、第2層面積為560.48平方公尺、
    梯間面積為50.51平方公尺、倉庫面積21.59平方公尺、車棚
    面積35.59平方公尺、及雨遮面積1.89平方公尺，合計共977
    .03平方公尺，而建號369建物農舍為1層鋼骨混凝土造之建
    築物，面積為132.97平方公尺等情，有該建物之登記謄本、
    及系爭增建建物測量成果圖在卷可稽（見原審卷第12頁、第
    220頁）；又查系爭增建建物雖與建號369建物相臨及在該建
    物上方建築，然建號369建物內部與系爭增建建物並不相通
    ，雖建號369建物與系爭增建建物均有圍牆圍繞，並由同一
    大門進出，惟建號369建物與系爭增建建物各有獨立出入口
    ，系爭增建建物並無須經由建號369建物即可對外通行，且
    建號369建物供作辦公室、會議室使用，系爭增建建物則作
    為廠房之用等情，為兩造所不爭執，並經原法院履勘現場查
    明屬實，製有勘驗筆錄、現場略圖及現場照片附卷可稽（見
    原審卷第195頁至第196頁、第200頁至第208頁），堪認系爭
    增建建物在構造上可直接對外通行，與建號369建物間並無
    相通，均可獨立由圍牆設置之大門出入，系爭增建建物自具
    備構造上之獨立性；又系爭增建建物作為廠房使用，與供作
    辦公室、會議室使用之建號369建物各有獨立之經濟效用，
    且系爭增建建物建築面積遠多於建號369建物面積數倍，顯
    非輔助原建物之從屬狀態，應具有使用上之獨立性，為獨立
    之建築物，並不當然即屬建號369建物所有權人張瓊文所有
    ，自應另為實體調查審認系爭增建建物之所有權歸屬。
  (三)被上訴人主張張瓊文為擔保上開抵押借款時，於90年12月12
    日簽立上開切結書，其內已載明：系爭增建建物未經保存登
    記部分，亦屬其所有；又於寶華商銀於原法院97年度執全字
    第262號假扣押保全程序中，於97年2月29日現場查封時，表
    明查封之房、地均為自用；及本院99年度抗字第315號裁定
    ，亦認定系爭增建建物應為張瓊文所有，得併付拍賣，系爭
    增建建物應為張瓊文所有，並非坤豐園公司所有等語。而上
    訴人則以：系爭增建建物既為未辦理所有權登記之建物，建
    物所有權應屬於出資興建之原始建築人所有，有系爭增建建
    物之工程合約書、及預拌混凝土合約暨買受人之統一發票，
    上載業主、及買受人均為坤豐園公司，以及坤豐園公司建廠
    資金流程總表、資金流程表、及銀行存摺暨銀行出入明細表
    等資料可証，系爭增建建物之所有權人應為坤豐園公司等語
    。按當事人主張有利於己之事實者，就其事實有舉證之責任
    。民事訴訟法第277條前段定有明文。被上訴人提起本件之
    訴，請求確認系爭增建建物非坤豐園公司所有；及確認系爭
    增建建物為張瓊文所有，分別為消極、及樍極確認之訴，上
    訴人辯以系爭增建建物為坤豐園公司所有，上訴人自應就此
    有利於己之積極事實負舉證責任；而被上訴人主張系爭增建
    建物為張瓊文所有，亦應由被上訴人就該有利於己之積極事
    實負舉證責任。經查：
  1.上訴人固提出業主為坤豐園公司、承包商為張哲豪名義於89
    年5月4日所簽訂之工程合約書暨工程預算書、及坤豐園公司
    與台灣水泥股份有限公司簽訂之預拌混凝土訂貨合約暨統一
    發票、對帳單等件為証（見原審卷第78至84頁、及外附證物
    證六至證八)。惟查證人即興建建號369建物、及系爭增建建
    物之承包商張哲豪結證稱：「我先蓋有建照的那部分，等到
    使用執照下來，再來蓋增建的部分。建號369建物及未保存
    登記之增建建物都是我蓋的。工程合約書是我所簽的。當時
    是游俊傑跟我簽約，當時簽約使用的業主名稱就是坤豐園公
    司，但是該合約簽約後沒多久就變更方式，該合約就沒有執
    行，所以合約訂金也沒有付，游俊傑或張瓊文中的一個人就
    說他要變更工程承攬方式，因為要節省經費，所以游俊傑或
    張瓊文都有來跟我接洽，改採工程管理包的方式，就是所有
    材料跟工資由業主支付，我只負責找材料、找工人，把工程
    完成，我不用負擔資金風險，對業主而言要付的款項就會比
    較少，都是張瓊文匯款、或以現金支付款項予材料商或工人
    」等語；而張瓊文之配偶游俊傑亦稱：「後來沒有按照契約
    履行，張哲豪就提議收取百分之十的管理費，由他來執行、
    管理，如果由張哲豪承包，他的資金風險比較大」等語（見
    原審卷第215頁至第216頁），則依證人張哲豪、及游俊傑上
    開所證述，上開工程合約書於簽訂後，為節省經費而變更工
    程承攬方式，該工程合約內容並未執行，而改採工程管理包
    方式，由管帳之張瓊文負責匯款、或以現金支付款項予材料
    商或工人等情，因之；上訴人提出之上開工程合約書、及預
    拌混凝土訂貨合約書暨統一發票、對帳單等件，上載之業主
    及買受人名義人雖為坤豐園公司，尚無以之認定系爭增建建
    物之工程款，均係坤豐園公司所出資興建。
  2.次查依證人張哲豪上開證詞，於89年5月4日所簽訂之上開工
    程合約內容雖未執行，惟嗣仍由證人張哲豪續為興建建號36
    9建物、及系爭增建建物完成，則上訴人須提出積極證據以
    資證明坤豐園公司自89年5月4日以後有支付予證人張哲豪工
    程款項之事實，始能認定系爭增建建物所有權，係屬於出資
    興建之坤豐園公司所有。惟依上訴人提出之建廠資金總表、
    資金流程表、及坤豐園公司、游俊傑、梅香莊公司、証人張
    哲豪銀行存摺暨銀行出入明細表等資料（見外附證物二至證
    五），僅能看出坤豐園公司設於台中商銀員林分行帳號000-
    00-0000000號帳戶，自89年7月至91年9月23日止，有匯入7,
    766,500元入游俊傑設在同行帳號帳戶000-00-0000000號帳
    戶內；游俊傑自90年12月20日起至91年7月30日止，有自其
    所有該帳戶匯入7,527,000元入梅香莊公司設於三信商銀員
    林分行0000000000號帳戶內；梅香莊公司自90年2月20日起
    至92年5月30日有自該帳戶內匯入7,457,365元，至證人張哲
    豪設於農民銀行豐原分行00000000000號帳戶內（見上開證
    三）；及坤豐園公司自89年9月6日起至90年8月6日止，有由
    台中商銀員林分行帳號000-00-0000000號帳戶，匯入4,135,
    000元至張瓊文設在同行帳號帳戶000-00-0000000號帳戶內
    ；張瓊文該帳戶自90年3月9日至90年10月24日止，有匯入游
    俊傑上開帳戶內計3,057,000元；又張瓊文上開000-00-0000
    000號帳戶，自89年10月20日至90年7月22日止，有匯入1,07
    8,000元入梅香莊公司設於台中商銀員林分行帳號000-00-00
    000000號帳戶；游俊傑自89年7月14日至90年7月30日止，有
    自其上開帳戶匯入3,839,300元入梅香莊公司設於台中商銀
    員林分行帳號000-00-00000000號帳戶；再梅香莊公司自89
    年10月16日至91年2月5日止，自其該帳戶內匯款4,297,710
    元，至證人張哲豪設於農民銀行豐原分行00000000000號帳
    戶內、及自90年5月21日起至91年1月2日止匯款1,271,937元
    ，至證人張哲豪設於世華銀行中港分行00-00-000000-0號帳
    戶內之事實（見上開證四）。查坤豐園公司上開匯入游俊傑
    、張瓊文帳戶內之金錢，並非立即匯轉入證人証人張哲豪上
    開銀行帳戶內，其間甚尚有轉匯入他人帳戶、及提領現金支
    用之記錄；又系爭增建建物工程款如確係由坤豐園公司支付
    ，由坤豐園公司上開帳戶逕匯入證人張哲豪銀行帳戶即可，
    何以要將資金先轉入張瓊文、游俊傑帳戶內，再從游俊傑、
    張瓊文帳戶轉入梅香莊公司帳戶，嗣由梅香莊公司帳戶再轉
    匯入證人張哲豪帳戶內，且其間匯出、匯入之金錢，又有轉
    匯予他人、及提領現金之支用，如何能證明坤豐園公司所匯
    予張瓊文、游俊傑、及梅香莊公司之金錢，係支付系爭增建
    建物工程款。而依游俊傑於原審陳稱：坤豐園公司為其所經
    營，其於89年前為負責人，90年以後張瓊文為負責人，梅香
    莊公司前為其岳父所經營，當時向被上訴人借錢有一部分償
    還土地款，一部分支付增建部分之工程款，金錢部分均由張
    瓊文在管理等語；張瓊文亦陳稱：其於83年間因父親身體不
    佳，就由其經營梅香莊公司，父親於90年過世，其即為負責
    人，其亦當坤豐園公司負責人等語（見原審卷第216至217頁
    )，足見；坤豐園公司、及梅香莊公司均為游俊傑、張瓊文
    夫妻所經營，其等二人應係為使所經營公司資金靈活運用，
    始為上開資金調度往來。惟各法人有不同之法律人格，權利
    義務之歸屬，仍應予以區分，不能相混淆；依游俊傑上開所
    陳，當時向被上訴人借錢有一部分用來支付系爭增建建物之
    工程款等情、及依以坤豐園公司名義所簽訂之上開工程合約
    ，該工程名稱為：「梅香莊蜜餞食品廠新建工程」（見原審
    卷第78、81頁)；以及上開匯入證人張哲豪設於農民銀行豐
    原分行00000000000號帳戶、及世華銀行中港分行00-00-000
    000-0號帳戶之金錢，均來自梅香莊公司上開帳戶所匯，堪
    認；出資興建系爭增建建物之原始建築人，應為梅香莊公司
    ，顯非坤豐園公司，尚不能以坤豐園公司曾有匯款入游俊傑
    、張瓊文上開帳戶內，而游俊傑、張瓊文帳戶又有匯款入梅
    香莊公司，再由梅香莊公司匯款入證人証人張哲豪上開銀行
    帳戶，而認系爭增建建物之建造資金來自坤豐園公司。上訴
    人雖又以坤豐園公司亦有自設在台中商銀員林分行上開帳戶
    內提領現金、及坤豐園公司所收取之現金貨款，由游俊傑以
    個人名義匯予證人張哲豪云云（見上開證五），惟既係提領
    現金，則於提領該現金後作何用途，本無以為證，上訴人此
    部分所辯，亦無可取。
  3.而被上訴人以上由，主張系爭增建建物應為張瓊文所有，惟
    查：張瓊文為擔保上開抵押債務，於90年12月12日簽立之上
    開切結書，雖載明其所有上開不動產所附系爭增建建物，除
    證明屬於其所有外，於被上訴人實行該抵押權時，該建物聽
    任一併處分以抵償債務等語，然抵押借款之擔保物提供人，
    為能順利取得貸款款項，對未保存登記建物部分，往往會應
    抵押債權人之要求，簽立切結書聲明未保存登記建物為其所
    有，而得一併拍賣之情，被上訴人並未能提出積極事證，以
    證明張瓊文於簽署該切結書時，被上訴人係如何調查審認系
    爭增建建物確為張瓊文所有，自無以張瓊文有簽署該切結書
    ，即遽認系爭增建建物為張瓊文所有。又查寶華商銀聲請原
    法院97年度執全字第262號假扣押保全程序，於97年2月29日
    至現場查封張瓊文所有上開房地，及系爭增建建物時，查封
    筆錄雖記載：債務人張瓊文表示查封之土地及房屋均自用等
    語，業經本院調閱該執行卷查明屬實，並有該查封筆錄影本
    附卷可稽（見原審卷第22頁至第24頁），惟張瓊文僅表示查
    封之土地及房屋均自用之情，且衡以張瓊文當時同為坤豐園
    公司、及梅香莊公司之負責人，已如前述，則張瓊文表明為
    自用，究係其個人自用、或上開二公司自用，並未明確，亦
    無以之即認定系爭增建建物為張瓊文所建。再本院99年度抗
    字第315號裁定，固以張瓊文上開房屋、及系爭增建建物自9
    0年至97年其間均以張瓊文為納稅義務人，及張瓊文曾簽署
    上開切結書予被上訴人，而認系爭增建物確非坤豐園公司所
    有，而為張瓊文所有；並以96年3月6日修正前民法第877條
    規定：「土地所有人於設定抵押權後，在抵押之土地上營造
    建築物者，抵押權人於必要時，得將其建築物與土地併付拍
    賣。但對於建築物之價金，無優先受清償之權」，以上開工
    程合約係於89年5月4日所簽訂，於700天日曆工完成，應於
    91年4月14日許完工，而游俊傑、張瓊文係於90年12月10日
    設定上開抵押登記，於設定抵押時系爭建物尚在建造中並未
    完工，以正建造之建築物，亦有修正前民法第877條規定之
    適用，認系爭增建建物得併付拍賣等語，惟張瓊文縱為系爭
    增建建物之納稅義務人，然建物之納稅義務人僅為稅捐之負
    擔者，尚無足為所有權之証明；又張瓊文簽署之上開切結書
    ，尚不能認定系爭增建建物為張瓊文所有，已如上述；再者
    強制執行拍賣標的物之權利歸屬，執行法院、及抗告法院僅
    能由形式上之證據資料判斷，是否為債務人所有，而得付予
    拍賣，並無實體調查權，真正權利誰屬，仍應由有爭執之人
    另提訴訟解決之，本院既已以上由，認定出資興建系爭增建
    建物之原始建築人，為梅香莊公司，則本院99年度抗字第31
    5號裁定，依形式上證據資料認定張瓊文為系爭增建建物之
    所有權人，對本件並無拘束力。至證人張哲豪前揭證詞，固
    證稱建築369建號建物、及未保存登記之增建建物所支付之
    款項，均由張瓊文以匯款、或以現金支付一節，亦係張瓊文
    當時身兼梅香莊公司負責人，且游俊傑亦証稱：金錢均由張
    瓊文在管理等情，則由張瓊文負責匯款、或現金支付系爭增
    建建物工程款予證人張哲豪，乃屬當然之理，尚難以證人張
    哲豪上開證詞，即認系爭增建建物之工程款項均由張瓊文所
    支付，而認張瓊文為系爭增建建物之原始所有權人，因之；
    被上訴人主張系爭增建建物為張瓊文所有，亦無可採。
五、綜上所述；被上訴人本於確認所有權法律關係，訴請確認系
    爭增建建物並非坤豐園公司所有，為有理由；惟訴請確認系
    爭增建建物為張瓊文所有，則為無理由。原審以被上訴人前
    者之請求，核屬有據，予以准許，核與法相符，上訴人對此
    部分猶執詞上訴，為無理由，應予駁回；至被上訴人後者之
    請求，則為無理由，不應准許，原審認被上訴人此部分之訴
    為有理由，而判決確認系爭增建建物為張瓊文所有，自有未
    洽，上訴意旨指摘原判決不當，求予廢棄改判，為有理由，
    自應由本院廢棄改判如主文第二項所示。
六、本案事實已臻明確，兩造其餘攻擊防禦方法，不足以影響本
    判決結果，爰不一一論述，併此敘明。
據上論結：本件上訴為一部有理由，一部無理由，依民事訴訟法
第449條第1項、第450條、第78條，判決如主文。
中    華    民    國   100    年    9     月    6     日
                民事第四庭    審判長法  官  陳蘇宗
                                    法  官  林欽章
                                    法  官  張浴美
以上正本係照原本作成。
如對本判決上訴，須於收受判決送達後20日內向本院提出上訴書
狀，其未表明上訴理由者，應於提出上訴後20日內向本院提出上
訴理由書（須按他造人數附具繕本）。
上訴時應提出委任律師為訴訟代理人之委任狀。具有民事訴訟法
第466條之1第1項但書或第2項之情形為訴訟代理人者，另應附具
律師及格證書及釋明委任人與受任人有該條項所定關係之釋明文
書影本。如委任律師提起上訴者，應一併繳納上訴審裁判費。
                                    書記官  阮正枝
中    華    民    國   100    年    9     月    6     日
                                                      Ｓ
附表：
┌─────┬────┬─────────────┐
│基地坐落  │建築式樣│  建物面積（平方公尺）    │
│          │主要建築├─────────────┤
├─────┤材料    │  樓    層    面    積    │
│建物門牌  │        │                          │
│          │        │  合                計    │
├─────┼────┼─────────────┤
│彰化縣員林│鋼骨鋼筋│ 第一層：306.97           │
│鎮○○○段│混凝土造│ 第二層：560.48           │
│1151地號  │、鐵架造│ 梯  間：50.51            │
├─────┤        │ 倉  庫：21.59            │
│彰化縣員林│        │ 車  棚：35.59            │
│鎮崙雅里崙│        │ 合  計：975.14           │
│雅巷7之8號│        │                          │
│旁        │        │                          │
└─────┴────┴─────────────┘